最高法院刑事判決　　　　　　　　　　　　　　　九十三年度台上字第一三九九號
　　上　訴　人　甲○○
右上訴人因違反貪污治罪條例案件，不服台灣高等法院中華民國九十二年三月二十一
日第二審判決（九十一年度上訴字第二五九三號，起訴案號：台灣宜蘭地方法院檢察
署八十九年度偵字第一０一九、一七七一號），提起上訴，本院判決如左：
    主  文
原判決撤銷，發回台灣高等法院。
    理  由
本件原判決認定上訴人甲○○係台灣宜蘭監獄戒護科管理員，係依據法令從事於公務
之人員，而戒護科掌理之事項，依當時監獄組織條例第七條之規定（現修改為監獄組
織通則第七條）定之。曾俊良前因公共危險等案件，經台灣台北地方法院判處有期徒
刑四年，原審法院及本院均判決上訴駁回而告確定，又因竊盜罪，經台灣台北地方法
院判處有期徒刑六月，二案經原審法院定應執行刑為有期徒刑四年二月；復因違反懲
治盜匪條例案件，經撤銷假釋，應執行殘刑有期徒刑四年三月二十二日，二者接續執
行有期徒刑八年五月二十二日（刑期自民國八十四年十一月二十日至九十三年五月十
二日，縮刑期滿日期為九十二年十二月十八日），而於八十六年九月二十三日進入台
灣宜蘭監獄「義二舍」執行，至八十九年三月二十七日因縮短刑期假釋出監，上訴人
因而與曾俊良結識。緣曾俊良為便於取得菸、酒、檳榔等物，經上訴人應允幫忙，曾
俊良乃於八十八年二月二十六日委由其兄曾俊賢匯寄新台幣（下同）十三萬元匯票至
群懋電子有限公司（下稱群懋公司，該公司與宜蘭監獄簽約，委託宜蘭監獄為電子零
件加工）負責人許吉忠帳戶，再由該公司職員林東申夾帶進入交付曾俊良，曾俊良乃
以上開款項委請上訴人購買前述物品並攜帶入監。而曾俊良因上訴人願意配合替其購
買並夾帶物品，並希望維持上開關係及直接委由上訴人夾帶金錢，竟基於對於依據法
令執行職務之公務人員關於違背職務之行為交付賄賂之概括犯意（業經第一審判處行
賄罪免刑確定），於原判決附表（下稱附表）一各欄所示之時間，連續以匯款或郵寄
匯票之方式，委託不知交付賄賂之兄長曾俊賢自其不知情之子曾志源名義設於聯邦商
業銀行帳號000000000000號帳戶內，提領如附表一所列之款項匯至上訴
人所指定不知情之友人黃淑美花蓮郵局第十九支局一二００五二之三帳號或上訴人宜
蘭縣蘇澳鎮新城里七鄰新昌新村九號住處，每次扣除二萬元給上訴人作為賄款，四次
共計八萬元，其餘則夾帶入監並依曾俊良之指示購物再攜帶交付。復於八十八年九月
二十二日，曾俊良再委請不知交付賄賂之曾俊賢依其指示匯款五萬元至群懋公司不知
情之員工李錦福處，亦由甲○○聯絡李錦福至約定地點拿取匯款後，先自行扣除一萬
元作為賄款（見附表一編號五），餘款亦夾帶入監依曾俊良之指示購物再攜帶交付。
而上訴人明知依據監獄行刑法第四十七條第一項規定「受刑人禁用菸酒。但受刑人年
滿十八歲者，得許於指定之時間、處所吸菸」，而宜蘭監獄規定每日准許攜帶香菸一
包進入戒護區，又依「法務部所屬監獄、看守所、少年輔育院、少年觀護所查禁違禁
品項目表」之規定，酒類、檳榔均為違禁品，受刑人禁用，上訴人自不得違反上開規
定，利用職務之便，違反規定攜帶香煙及禁用之酒類、檳榔等物品。詎上訴人竟基於
違背職務收受賄賂之概括犯意，收受上開受刑人曾俊良交付之賄賂，並違反上開規定
及「監所管理人員服勤應行注意事項」第十三條「不得為收容人傳遞訊息、金錢或其
他違禁品」之規定，夾帶金錢入監並代為購買前述物品交付。嗣曾俊良於八十九年三
月二十七日假釋出監後，因上訴人另有向其借款（詳見後述），經催討返還不遂，而
於八十九年四月三日犯罪未被發覺前，主動以電話向台灣宜蘭監獄告發，並於八十九
年四月五日至法務部調查局宜蘭縣調查站向有偵查犯罪權限之人自首，並表示願意接
受裁判。上訴人亦因此為台灣宜蘭監獄記一大過處分，而於八十九年四月六日自行離
職等情，因而撤銷第一審關於上訴人部分之判決，改判仍論處上訴人連續依據法令從
事公務之人員，對於違背職務之行為，收受賄賂罪刑，固非無見。
惟查原判決依憑同案被告曾俊良於法務部調查局宜蘭縣調查站（下稱調查站）之指證
，認定上訴人於附表一編號一至編號四所示匯款時間，代曾俊良收受曾俊賢所匯款項
，而夾帶進入台灣宜蘭監獄交付在該監獄受徒刑執行之受刑人曾俊良時，每次即收取
二萬元賄款，作為其代替曾俊良夾帶錢款及代為購買菸酒、檳榔等物攜帶入監之報酬
，關於如附表一編號五所示，由李錦福提領後交付上訴人夾帶入監轉交曾俊良之匯款
，則由上訴人收取一萬元之賄款報酬。然除編號五所示之匯款五萬元，上訴人代為夾
帶轉交曾俊良時，確有收取一萬元賄款（即依曾俊良指示，轉交錢款時扣下一萬元）
部分，曾俊良於一審法院仍為相同之證述（見一審訴字卷第二一０頁倒數第五行、第
二八一頁第一行筆錄記載），該部分事實應較屬明確外，其餘關於上訴人代為夾帶附
表一編號一至編號四所示之匯款交付曾俊良時，每次各收取若干賄款，曾俊良於第一
審法院審理中即翻異於調查站之供詞，且歷次受法官訊問時，供述並不一致，其於九
十一年四月二十五日受訊問時供稱：「確實有扣款，但是不見得全部作為報酬，有的
時候部分會拿去買東西，因為我的血壓有問題，而且經常耳鳴，所以要被告甲○○幫
我買一些血壓器、耳溫槍、還有酒類，檳榔有的時候是被告甲○○請的，有的時候是
我叫他買的，沒有買香煙，因為在監所，香煙是開放的」等語（見一審訴字卷第二一
０頁、第二一一頁），於同年五月九日受訊問時供稱：「……我會在收到錢之前告訴
甲○○，可以先留下多少錢，也會告訴他說留下的錢，他可以先自由使用，我並沒有
每次先給他二萬元，有時候我給他三萬元，有時候給他二萬元、五千元、一千元，給
他的錢並不確定，也有沒有給的時候，但是正確的金額我忘記了，前開四次夾帶金額
十九萬當中，我扣給他的錢就有十幾萬了，不過不是每次給二萬元」等語（見同上卷
第二五三頁及背面），於同年六月二十一日即原審言詞辯論期日受訊問時供稱：「…
…夾帶的代價部分，不能算是借款，所以甲○○共扣了三萬多元，扣了幾次我忘記了
，從李某（指李錦福）那裏轉進的五萬元，甲○○扣除一萬元是事實。……」、「實
在（指在警訊及偵審中所為供述實在），但是前稱沒有扣款，是因為我有留一部分的
錢在他（指上訴人）身上，請他買東西，我所謂扣款的，並不包含要他買東西的部分
。」等語（見同上卷第二八０頁、第二八七頁），則究竟上訴人代為夾帶轉交附表編
號一至編號四所示之匯款予曾俊良，每次各收取若干賄款？事實仍欠明瞭，仍有待傳
訊曾俊良到庭訊問並調查其他證據予以查明之必要。原審未詳予查明，遽認曾俊良於
調查站之指證為真實而為判決，尚嫌速斷，並有應於審判期日調查之證據未予調查之
違誤。上訴意旨執以指摘，尚非全無理由，應認原判決有撤銷發回更審之原因。原判
決不另為無罪諭知部分，基於審判不可分之原則，應併予發回。
據上論結，應依刑事訴訟法第三百九十七條、第四百零一條，判決如主文。
中　　　華　　　民　　　國　　九十三　　年　　　三　　　月　　 十八 　　日
                              最高法院刑事第十二庭
                                  審判長法官  陳　正　庸
                                        法官  賴　忠　星
                                        法官  王　居　財
                                        法官  張　清　埤
                                        法官  林　開　任
      右正本證明與原本無異
                                              書  記  官
中　　　華　　　民　　　國　　九十三　　年　　　三　　　月　　二十六　　日
                                                                        Ｂ
